臺灣臺北地方法院民事判決　　　　　　 99年度重訴字第487號
原　　　告　財政部國有財產局臺灣北區辦事處
法定代理人　陳文龍
訴訟代理人　龔維智律師
複代理人　　李玉華
被　　　告　初佩棟
　　　　　　初佩樑
上列當事人間請求拆屋還地事件，本院於中華民國100年2月15日
言詞辯論終結，判決如下：
    主      文
被告初佩棟應將坐落台北市○○區○○段一小段七○三之一地號
土地上如附圖Ａ部分面積六十一平方公尺，即門牌號碼台北市大
安區○○○路○段二十一號及台北市○○區○○街四十二號房屋
拆除，將土地返還原告。
被告初佩樑應自門牌號碼台北市大安區○○○路○段二十一號房
屋遷出。
訴訟費用由被告初佩棟負擔。
本判決主文第一、二項於原告以新台幣壹仟貳佰捌拾壹萬貳仟元
為被告供擔保後，得假執行。
    事實及理由
(甲)程序方面：
一原告起訴依民法第767 條規定請求被告初佩棟應將坐落后述土
  地上后述房屋拆除，將土地返還原告，此有起訴狀在卷，嗣經
  本院履勘上開房屋，初佩樑居住於主文第2 項所示房屋，有勘
  驗筆錄在卷，則原告追加初佩樑為被告，均係基於兩造間有關
  上開房屋占用后述土地所生爭執涉訟，該基礎事實同一，依民
  事訴訟法第255 條第1項第2款規定，本院自應准許，合先敘明
  。
二被告初佩樑未於言詞辯論期日到場，核無民事訴訟法第386 條
  各款所列情形，爰依原告之聲請，由其一造辯論而為判決。
(乙)實體方面：
一原告主張：坐落台北市○○區○○段1 小段703之1地號土地為
  中華民國所有，原告為管理機關，初佩棟所有未辦保存登記門
  牌碼台北市大安區○○○路○段21號、台北市○○區○○街42
  號房屋無權占用系爭土地如附圖所示Ａ部分面積61平方公尺，
  初佩棟弟弟即初佩樑居住於興南路二段21號房屋，原告依民法
  第767 條規定請求初佩棟將前開房屋拆除，將占用土地返還原
  告，並請求初佩樑自興南路二段21號房屋遷出等語。並聲明：
  (一)初佩棟應將坐落系爭土地上如附圖所示Ａ部分面積61平方公
  尺上門牌號碼台北市大安區○○○路○段21號及台北市○○區
  ○○街42號房屋拆除，將土地返還原告。(二)初佩樑應自門牌號
  碼台北市○○○路○段21號房屋遷出。(三)願供擔保請准宣告假
  執行。
二被告初佩棟則以：系爭房屋乃伊向訴外人于潤生所購買，原告
  前曾起訴請求伊給付系爭土地使用補償金，經本院96年度重訴
  字第53號民事判決勝訴確定，嗣原告因發現伊為低收入戶，並
  患有聽覺機能障礙，遂告知伊於清償訴訟費用後得暫緩追收使
  用補償金，且同意伊居住系爭房屋，伊則簽立切結書遵期繳納
  上開費用，足認原告與伊已達成和解，同意伊得繼續居住系爭
  房屋。又伊係合法購買系爭房屋，並於78年10月31日向原告承
  購系爭土地，但原告藉口系爭土地屬道路用地不能出售或出租
  ，顯係公部門之刁難。另依原告96年12月19日台財產北改字第
  09600423570 號函說明三所載，於伊生活未改善或無擴大占用
  範圍之事實，即暫緩追討土地使用補償金，然伊於99年1 月19
  日向原告聲請承租國有非公用不動產時，原告卻變相追收使用
  補償金，更進而訴請拆屋還地，原告提起本訴，顯有悖誠信原
  則及信賴保護原則，更違反前述和解約定云云，資為抗辯。並
  聲明：駁回原告之訴。
三被告初佩樑則未於言詞辯論期日到場，亦未提出書狀作何聲明
  或陳述。
四原告與初佩棟不爭執之事實：
(一)系爭土地為中華民國所有，原告為管理機關，地目為「道」，
  初佩棟向于潤生購買未辦保存登記之系爭房屋，占用系爭土地
  如附圖所示Ａ部分面積61平方公尺，且初佩樑居住於前揭復興
  南路二段21號房屋，為原告與初佩棟所不爭執，並經本院履勘
  現場，囑託台北市大安地政事務所測量，有土地登記謄本、勘
  驗筆錄、土地複丈成果圖在卷可稽。
(二)原告前依不當得利之法律關係，就初佩棟所有系爭房屋占用系
  爭土地訴請給付土地使用補償金，經本院以96年度重訴字第53
  號民事判決勝訴確定在案，為原告與初佩棟所不爭執，經調閱
  該卷宗，查閱屬實。
五兩造之爭點：
  本件兩造爭執之爭點，在於原告得否請求初佩棟拆屋還地及初
  佩樑遷讓房屋？原告是否權利濫用或違反誠信原則？
(一)有關拆屋還地及遷讓房屋部分：
1.按所有人對於無權占有或侵奪其所有物者，得請求返還之，對
  於妨害其所有權者，得請求除去之。有妨害其所有權之虞者，
  得請求防止之，民法第767 條定有明文。次按國有財產撥給各
  地國家機關使用，名義上雖仍屬國有，實際上即為使用機關行
  使所有人之權利，本院對於是類財產，向准由管領機關起訴代
  國家主張所有權人之權利（最高法院29年上字第1061號判例可
  資參照）。
2.本件初佩棟辯稱伊與原告達成和解，原告同意伊使用系爭土地
  等情，惟原告否認之，自應由初佩棟依民事訴訟法第277 條關
  於舉證責任分配之規定，就原告有同意初佩棟使用系爭土地此
  一有利於己之事實，負舉證之責任。查依初佩棟提出之繳費收
  據（見本院卷第31頁），係初佩棟向原告繳納有關系爭房屋無
  權占用系爭土地使用補償金之收據，並無法證明原告有同意初
  佩棟使用系爭土地之事實。另初佩棟提出之切結書（見本院卷
  第32頁），乃初佩棟所出具為向原告申請緩繳使用補償金。至
  初佩棟所提出原告96年12月19日台財產北改字第 09600423570
  號函（見本院卷第33頁），記載原告因初佩棟具有低收入戶資
  格，同意初佩棟暫緩追收使用補償金等語，並無原告同意被告
  使用系爭土地之記載。又初佩棟提出之原告99年4月8日台財產
  北管字第0998001163號函、99年5月14日台財產北管字第09980
  01663 號函（見本院卷第50、85頁），乃記載原告通知初佩棟
  必須清償積欠之使用補償金，始具有承租系爭土地之資格；以
  及初佩棟承租系爭土地必須依照法定程序等語。惟初佩棟並未
  清償積欠之使用補償金，為初佩棟所不爭執，是上開函文自不
  足據以證明初佩棟有權使用系爭土地。況初佩棟提出之行政院
  函文、陳情書（見本院卷第89頁），與本件訴訟並無關連。此
  外，初佩棟未提出其他證據，以證明原告有同意初佩棟使用系
  爭土地之事實。則初佩棟上開所辯，自不足取。故系爭土地為
  中華民國所有，原告為管理機關，初佩棟向于潤生購買未辦保
  存登記之系爭房屋，占用系爭土地如附圖所示Ａ部分面積61平
  方公尺，已如前述，堪認初佩棟就系爭房屋有事實上處分權，
  且初佩樑居住於復興南路2段21號房屋，原告依民法第767條規
  定請求初佩棟將前開房屋拆除，將占用土地返還原告，並請求
  初佩樑自興南路2段21號房屋遷出，自屬有據。
(二)有關原告並未違反誠信原則及信賴保護原則部分：
1.第按行使權利，履行義務，應依誠實及信用方法。民法第 148
  條第2項定有明文。又按民法第148條係規定行使權利，不得以
  損害他人為主要目的，若當事人行使權利，雖足使他人喪失利
  益，而茍非以損害他人為主要目的，即不在該條所定範圍之內
  （最高法院45年台上字第105號判例可資參照）。
2.初佩棟另辯稱原告訴請拆屋還地違反誠信原則及信賴保護原則
  云云。然查，原告基於民法第767 條物上請求權法律關係，訴
  請初佩棟拆屋還地，並非以損害初佩棟為目的，僅係出於所有
  權之正當行使，且原告並未同意初佩棟所有系爭房屋使用系爭
  土地，已如前述，堪認原告並未違反誠信原則及信賴保護原則
  。故初佩棟辯稱原告提起本訴為有悖誠信原則及信賴保護原則
  云云，尚不足取。
六從而，原告依民法第767 條規定請求初佩棟拆除系爭房屋，返
  還系爭土地，及請求初佩樑自門牌號碼台北市○○○路○段21
  號房屋遷出，為有理由，應予准許。
七本件事證已臻明確，初佩棟聲請訊問原告法定代理人陳文龍等
  兩造其餘攻擊防禦方法，經核與勝負之判斷不生影響，爰不予
  逐一論酌，附此敘明。
八原告陳明願供擔保以代釋明，聲請宣告假執行，核無不合，爰
  酌定相當之擔保金額予以宣告。
九訴訟費用負擔之依據：民事訴訟法第78條、第85條第1項。
中    華    民    國   100    年    2     月    25    日
                  民事第六庭法  官  姜悌文
以上為正本係照原本作成。
如對本判決上訴，須於判決送達後20日內向本院提出上訴狀。如
委任律師提起上訴者，應一併繳納上訴審裁判費。
中    華    民    國   100    年    2     月    25    日
                            書記官  羅振仁